【裁判字號】    89,重上,105
【裁判日期】    900116
【裁判案由】    給付買賣價金
【裁判全文】
臺灣高等法院高雄分院民事判決  八十九年度重上字第一０五號
      上  訴  人  甲○○
      訴訟代理人  侯重信律師
      被  上訴人  乙○○      住台北市○○路○段十二號
      訴訟代理人  李文禎律師
                  黃如流律師
右當事人間請求給付買賣價金事件，上訴人對於中華民國八十九年九月十三日臺灣高
雄地方法院八十八年重訴字第九八八號第一審判決提起上訴，本院判決如左：
      主      文
上訴駁回。
第二審訴訟費用由上訴人負擔。
      事      實
甲、上訴人方面：
一、聲明：
  (一)原判決關於上訴人敗訴部分廢棄。
  (二)右廢棄部分，被上訴人在第一審之訴及假執行之聲請均駁回。
  (三)第一、二審訴訟費用由被上訴人負擔。
二、陳述：與第一審判決記載相同部分引用之，補稱：
  (一)依兩造八十五年一月廿六日協議書第三條所稱「資金寬裕」應與分期給付無關，
    而是附條件之買賣，況依協議第二條約定「雙方既於八十五年一月結清上開事業
    盈餘，爾後每月結清前月份事業盈餘」，且被上訴人亦承認於八十五年四月二日
    、五月卅日、八月卅日，依該約定收受上訴人交付之盈餘，顯見買賣尚未生效，
    被上訴人仍為股東，故受領盈餘。
  (二)被上訴人既非萬代豪公司登記之股東，則公司開會，依法自無需通知被上訴人，
    被上訴人據此主張買賣已經成立，才未邀其開會云云，並不可採。又上訴人兩次
    出讓股份予學者公司，即第二次出讓，被上訴人亦承認上訴人曾事先知會，如買
    賣早已生效，上訴人何須將出讓股份之事告知被上訴人。
  (三)上訴人雖分別在台北市、台中市、台南市、高雄市設立銀行帳戶，但係供公司使
    用，上開各銀行帳戶總貸款額高達五億多元，每年須交付利息六、七千萬元，上
    開帳戶縱有存款亦非上訴人私有財產。又八十五年五月廿四日上訴人固曾出售萬
    代豪公司百分之五十股份予學者公司，得款五千萬元，惟上訴人所占股份甚微，
    均不足以證明上訴人資金寬裕，足見本件買賣條件不成就，不生買賣效力，被上
    訴人依據買賣法律關係，訴請給付價金為無理由。
三、證據：引用一審立證方法，另提萬代豪公司八十四年度營利事業所得稅結算申報
    書影本一份為證。
乙、被上訴人方面：
一、聲明：
  (一)上訴駁回。
  (二)第二審訴訟費用由上訴人負擔。
二、陳述：與第一審判決相同部分引用之，補稱：
  (一)解釋當事人所立書據之真意，迭據最高法院著有判例可資遵循（最高法院十九年
    上字第二八號判例，六十五年台上字第一０五三號判決），本件兩造間之買賣價
    金確定為一千三百五十萬元，自簽約日起至八十六年二月止，由上訴人視其資金
    之寬裕情形，分期支付，不嚴格限定上訴人每期支付若干元。假定雙方係以資金
    寬裕與否作為買賣之條件，必於契約中明示如：「以被告資金寬裕，買賣契約始
    生效」或「被告資金不寬裕，則契約作廢」等文字。由協議中並未明定上訴人應
    於簽約日起，按月支付若干價金，只載明總價金若干，及於何時止，由上訴人視
    其資金之寬裕與否，自定每期支付額，直至付款終止期日付清即可，顯見資金寬
    裕並非買賣之停止條件，而係分期之約定。
  (二)雙方簽定協議書之後，上訴人即未曾告知公司之營運狀況，更未再邀被上訴人開
    會，上訴人顯然亦認被上訴人已非股東，且上訴人亦自承其於八十五年五月廿四
    日及八十七年十月七日分別將股權出售予學者公司時，並未事先知會被上訴人（
    見上訴人一審辯論意旨狀第四頁、第十頁）。由此亦可見，雙方並非以上訴人資
    金寬裕為買賣之停止條件。上訴人主張八十七年八、九月間即告知被上訴人擬將
    剩餘百分之四十一股權無權讓與學者公司，被上訴人表示回去考慮云云，被上訴
    人否認之。況上訴人委任之律師所發之存證信函亦無片言隻字提及出售股權之事
    先告知被上訴人，及被上訴人原表示回去考慮等情。足見上訴人上開主張不實在
    。
  (三)被上訴人雖於協議書簽立後又受領三次款項，但此係買賣價金之一部分，依協議
    書所載，應自買賣之總價金中扣除，如認買賣契約尚未生效，則該等盈餘當屬被
    上訴人所得，無自買賣總價之中扣除之理。
  (四)上訴人所提出之利息支付證明文件，其繳息者，均為法人，而非上訴人個人，與
    本案無關。又依原審調查結果，上訴人在八十五年、八十六年之利息所得，其存
    款金額當在九百五十萬及一千三百十萬元，上訴人在一年之間存款生息之本金即
    增加約四百萬元，何能謂為資金並不寬裕，且上訴人名下土地，尚有數十筆之多
    ，上訴人不難處分其土地，以支付本件之價金。本件買賣既已合法生效，被上訴
    人請求上訴人給付價金，並無不合。
三、證據：引用第一審立證方法，另提東光戲院八十四年十二月收支表影本一份。
      理      由
一、被上訴人起訴主張：上訴人於八十三年二、三月間，邀其投資訴外人萬代豪公司
    ，共同經營台北市東光大戲院及附屬事業，伊共投資一千三百五十萬元，兩造雖
    立有投資合約書，惟未辦理股權移轉，致股權仍登記為上訴人之名義，嗣兩造於
    八十五年一月二十六日概算後，伊股權佔百分之九，餘為上訴人所有，上訴人並
    同意以一千三百五十萬元，向伊購買前開股權，並約定於八十六年二月以前分期
    支付，兩造原簽訂之投資合約書則作廢，詎上訴人迄今仍未支付買賣價金一千三
    百五十萬元。為此，爰依據兩造間協議書第三條約定，請求被告給付一千三百五
    十萬元及自八十六年三月一日起至清償日止，按年息百分之五計算之利息等語。
    原審判命上訴人應給付其一千二百六十五萬四千元及法定利息。就駁回其請求部
    分則未上訴。
二、上訴人則以：依兩造間協議書第三條之約定，係以伊資金寬裕為本案買賣契約之
    停止條件，所謂「資金寬裕」，除指資金充裕之外，實另含「有閒置金錢不用」
    在內，兩造簽訂協議書之後，因東光戲院及電玩部門經營前景悲觀，伊乃於八十
    五年五月二十四日代表被上訴人以外之股東，將百分之五十之股份以價金五千萬
    元虧本讓售予訴外人學者公司，嗣於八十七年十月七日，將此剩餘之百分之四十
    一份無償讓與訴外人學者公司負責人蔡盧美惠之夫蔡松林，且補貼改裝費六百萬
    元，伊虧損連連，財產實值巨幅減少，伊何來資金寬裕？且伊所經營其他部分事
    業於八十五年、八十六年間積欠鉅額貸款高達二億五千五百多萬元，伊經營之事
    業既負欠鉅額貸款，顯見資金週轉困難，而非資金寬裕。伊雖於八十六年間出售
    房屋得款一千七百多萬元，但因該屋尚有貸款，出售得款全數用以償還銀行貸款
    ，並無現金結存，再伊名下雖有高雄市前鎮區土地二十筆左右，但未變賣即無金
    錢收入，已不屬資金寬裕之情形，何況該等土地上已建有市場，是土地產權雖屬
    伊所有，然則地上市場已售賣他人而不得處分，伊自無資金寬裕之情形，則兩造
    間買賣停止條件仍未成就，被上訴人請求買賣價金，顯無理由等語，資為抗辯。
三、查被上訴人於八十三年二月二十五日與上訴人簽立合作契約，由被上訴人陸續出
    資一千三百五十萬元投資訴外人萬代豪公司，以共同經營台北市東光大戲院及附
    屬事業，因兩造未辦理股權移轉，被上訴人股權仍信託登記予上訴人，嗣兩造於
    八十五年一月二十六日經概算後，認被上訴人出資所占股權為百分之九，上訴人
    並同意以價金一千三百五十萬元，向被上訴人購買前開股權，惟上訴人迄今尚無
    支付系爭價金等情，業據兩造分別提出為他造所不爭執之協議書及合作契約書各
    一份可證，此部分事實堪信為真，惟兩造對於前開協議書第三條所載「甲○○女
    士同意於資金寬裕情形下，於民國八十六年二月以前，分期以總價一千三百五十
    萬元，扣除乙○○所具領事業盈餘，支付乙○○，以購買乙○○所有上開事業之
    百分之九股份」，究係關於買賣價金期限之約定？抑或本案買賣契約係以上訴人
    資金寬裕為停止條件之約定？則分執前開情詞置辨，此亦屬本案之爭點所在，茲
    就本院意見分述如下：
  (一)按解釋意思表示，應探求當事人之真意，不得拘泥於所用之辭句，民法第九十八
    條定有明文。而所謂解釋當事人之契約，應於文義上及論理上詳為推求，不得拘
    泥字面，致失當時立約之真意。故解釋契約應通觀全文，並斟酌立約當時之情形
    ，以期不失立約人之真意解釋契約。而探求當事人之真意，本應通觀契約全文，
    並斟酌訂立契約當時及過去之事實暨交易上之習慣，依誠信原則，從契約之主要
    目的及經濟價值等作全般之觀察（最高法院十八年度上字第一七二七號判例意旨
    、七十九年度台上字第一七七八號判決意旨參照）。次按民法所謂條件，係當事
    人以將來客觀上不確定事實之成就或不成就，決定法律行為效力之發生或消滅之
    一種附款。使法律行為效力發生或消滅，為附條件法律行為之本質，茍當事人非
    以法律行為效力之發生，而僅以其履行繫於不確定之事實者，雖亦屬約款之一種
    ，然此約款並非條件，應解釋為於其事實發生時，為權利行使期限之屆至（最高
    法院八十七年度台上字第一二九號判決意旨參照）。
  (二)兩造協議書第三條約定已如前述，雖上訴人主張依該文義觀之，係以伊「資金寬
    裕」為停止條件，惟通觀兩造八十五年一月二十六日所訂立前開協議書全文所載
    ，第一條「經概算後，雙方同意，以甲○○女士即被告佔百分之九十一，乙○○
    佔百分之九之股份於共同投資之台北市東光大戲院及附屬事業」、第二條「雙方
    同意於八十五年一月結清上開事業盈餘，爾後每月結清前月份事業盈餘」、第三
    條「甲○○女士同意於資金寬裕之情形下於民國八十六年二月以前分期以總價新
    台幣一千三百五十萬元扣除乙○○所具領事業盈餘，支付乙○○以購買乙○○所
    有上開事業之百分之九股份」及第四條「原乙○○與萬代好（即萬代豪公司）有
    限公司（代表人甲○○女士）簽訂之投資合約書作廢」等契約全文約定，及參諸
    兩造前原於八十三年二月二十五日所簽訂之合作契約書第二條關於股份比例「甲
    （即上訴人）乙（即被上訴人）雙方約定以甲方佔百分之八十五，乙方佔百分之
    十五比例出資」之約定，足以認定協議書第三條「甲○○女士同意於資金寬裕之
    情形下於民國八十六年二月以前分期以總價新台幣一千三百五十萬元扣除乙○○
    所具領事業盈餘，支付乙○○以購買乙○○所有上開事業之百分之九股份」之真
    意，應係指上訴人視其資金調度情形如何，以買賣價金一千三百五十萬元扣除被
    上訴人所具領事業之盈餘外，分期於八十六年二月前，支付剩餘價金，而非無論
    上訴人資金如何，均應按月給付一定數額之價金，且參諸前開說明，上訴人如未
    於八十六年二月前分期支付價金完畢，被上訴人自得請求上訴人給付。又該協議
    書第四條所載兩造所簽訂之投資合約書作廢，該作廢部分除關於原合約投資書第
    二條之約定外，尚包括合約投資書其餘所載之內容。
  (三)上訴人主張協議書第三條約定係以「上訴人資金寬裕」為本案買賣契約之停止條
    件，因伊所經營萬代豪公司營運不佳，於八十五年、八十六年間向銀行借貸鉅額
    款項，無法符合資金寬裕，本案買賣契約效力並不發生云云。惟查，如依上訴人
    所言，其資金寬裕係屬兩造間買賣契約之停止條件，因上訴人資金始終未於八十
    六年二月前寬裕，故該買賣契約不生效力屬實，則被上訴人仍為共同經營事業之
    合夥人身份，如兩造共同經營之萬代豪公司有虧損情形，被上訴人即應依兩造合
    作契約之約定分擔損失，但被上訴人於兩造於八十五年一月廿六日訂立本件協議
    當日即依本協議第二條所載領取八十四年十二月卅一日前之盈餘一百二十六萬元
    ，且於八十五年四月二日領取八十五年三月前盈餘款四十五萬元，八十五年五月
    三十日領取同年五月前盈餘二十一萬六千元，並於同日又領取盈餘十八萬元。（
    見一審卷四九頁）。又依被上訴人在本院另提出之八十四年十二月收支表影本所
    載，該月份結餘一百八十四萬八千四百二十元，而累積結餘則高達一千四百餘萬
    元（見被上訴人八十九年十一月二十日辯論要旨狀及附證物），上訴人就此事實
    ，於八十九年十二月十九日所具之準備書狀，則未予爭執，自堪信實。上訴人在
    兩造訂立本協議後，並未曾要求被上訴人基於合夥人之身分負擔虧損，甚且支付
    盈餘金予被上訴人。雖然，兩造間已就被上訴人之股權出售予上訴人，上訴人應
    僅負支付買賣價金之義務，無庸再分配盈餘予被上訴人。惟查依本件協議書第三
    項約定，被上訴人如從上訴人處收取若干盈餘款，則從買賣價金一千三百五十萬
    元中予以扣除。顯見兩造確已成立買賣關係，否則，被上訴人既仍為合夥事業之
    股東，則分配盈餘乃是被上訴人應得之權利，何須自價金中扣除。顯然，此一約
    定內容有若干不合法效果，但因雙方當事人均非習法之人，此一協議內容，依上
    訴人所言，乃是被上訴人當場所擬，而經上訴人同意簽立，雙方之約定有若干細
    節未能顯現，乃事屬必然，此可由雙方於八十三年二月二十五日初定合作契約書
    中，被上訴人出資比例原為百分之十五（見原審卷第二十四頁），而至八十五年
    一月廿六日作成本件買賣協議時，經概算後，雙方同意被上訴人之股分僅為百分
    九。又買賣總價金已確定為一千三百五十萬元，又准上訴人在一年餘之期間內，
    視其資金之寬裕情形分期給付，而不限定上訴人必須每月給付若干，顯見雙方一
    方面考量本係朋友共同投資，因故無法合作，而必須拆夥，但亦顧及上訴人一時
    無法支付價金，而同意以較優厚之待遇，免傷雙方友誼。故有此一並非完美無瑕
    之契約文字。本件買賣之總價明確，並表明「分期」，且有「分期付款之最後期
    限」。上訴人辯稱係附停止條件之買賣云云，顯悖情理，尤違契約全文之真意，
    自非可採，則被上訴人主張協議書第三項之約定，系屬買賣價金清償期限之約定
    ，堪以採信。兩造間之買賣既非以上訴人之資金是否寬裕為停止條件，則該停止
    條件是否成立，即非本案應審究之事實，兩造間關於上訴人資金寬裕與否之攻擊
    ，防禦即無庸審酌。
四、綜上所述，兩造間之買賣既在八十五年一月廿六日成立，雙方約定之付款最後期
    限為八十六年二月以前，則依民法第二百二十九條第一項、第二百三十三條第一
    項、第二百零三條之規定，上訴人就其未給付之價金，應自八十六年三月一日起
    至清償日止，按年息百分之五計算加付遲延利息。又依兩造之買賣協議，上訴人
    應給付被上訴人之價金，總價雖為一千三百五十萬元，但應扣除被上訴人在契約
    成立後迄分期付款終止日前所具領之事業盈餘，被上訴人所具領八十五年一月至
    七月之事業盈餘款共計三筆分別為四十五萬元、二十一萬六千元、十八萬元合計
    為八十四萬六千元（收據影本附一審卷四十九頁，其中另一筆事業盈餘款一百二
    十六萬元係八十四年十二月卅一日以前之盈餘，係在兩造於八十五年一月廿六日
    為拆夥概算雙方出資比例，及結清雙方事業盈餘之部分，故無庸自買賣價金中扣
    除，參見本件雙方協議書第二、三項之約定），則上訴人請求被上訴人給付之價
    金，在一千二百六十五萬四千元（即一千三百五十萬元減八十四萬六千元）及自
    八十六年三月一日起至清償日止，按年息百分之五計算之利息為有理由，應予准
    許，並准兩造供相當之擔保金後，為分別准免假執行宣告，核無不合，上訴意旨
    猶執前詞指摘原判決不當，求予廢棄改判，為無理由，應予駁回。兩造其餘攻擊
    ，防禦核與判斷之結果不生影響，不予一一論述，附此說明。
五、據上論結，本件上訴為無理由，應依民事訴訟法第四百四十九條第一項、第七十
    八條，判決如主文。
中      華      民      國      九十      年      一      月     十六     日
                                      臺灣高等法院高雄分院民事第一庭
~B1審判長法官  黃金石
~B2法      官  吳登輝
~B3法      官  賴玉山
右為正本係照原本作成。
如對本判決上訴，須於判決送達後二十日內向本院提出上訴狀，其未表明上訴理由者
，應於上訴後二十日內向本院提出上訴理由書（均須按他造當事人之人數附繕本）。
上訴時應提出委任律師或具有律師資格之人之委任狀，並依附註條文規定辦理。
中      華      民      國    九十      年      一      月     十七     日
~B法院書記官  尤哲耀
附註：
民事訴訟法第四百六十六條之一：
對於第二審判決上訴，上訴人應委任律師為訴訟代理人，但上訴人或其法定代理人具
有律師資格者，不在此限。
上訴人之配偶、三親等內之血親、二親等內之姻親，或上訴人為法人、中央或地方機
關時，其所屬專任人員具有律師資格並經法院認為適當者，亦得為第三審訴訟代理人。
第一項但書及第二項情形，應於提起上訴或委任時釋明之。
                                                                       Ｊ


司法院資訊處製作；財團法人民間司法改革基金會備份。
